【裁判字號】    98,交聲,704
【裁判日期】    980715
【裁判案由】    違反道路交通管理處罰條例聲明異議
【裁判全文】
臺灣士林地方法院交通事件裁定          98年度交聲字第704號
原處分機關  臺北市交通事件裁決所
異  議  人
即受處分人  乙  ○
上列異議人即受處分人因違反道路交通管理處罰條例案件，對於
臺北市交通事件裁決所於中華民國98年6 月12日所為之裁決（原
處分案號：北市裁罰字第裁22-A00XBP271號）聲明異議，本院裁
定如下：
    主  文
異議駁回。
    理  由
一、原處分意旨略以：異議人即受處分人乙○於民國98年5 月23
    日下午4 時4 分許，駕駛其所有之車牌號碼3193-RK 號自用
    一般小客貨車（下稱系爭汽車），由東向西行經臺北市市○
    ○道、承德路交岔路口，在禁止左轉路段迴車，為警依法攔
    停舉發，故依道路交通管理處罰條例第49條第3 款、第63條
    第1 項第1 款等規定，裁處異議人罰鍰新臺幣（下同）9 百
    元，並記違規點數1 點等語。
二、異議意旨則以：舉發現場之標誌不清，且當時是想問路，才
    會慢慢往交通員警站立處開去，故向本院提出異議，求為撤
    銷原處分。
三、按汽車駕駛人在禁止左轉路段迴車者，處6 百元以上1 千8
    百元以下罰鍰，並記違規點數1 點，道路交通管理處罰條例
    第49條第3 款、第63條第1 項第1 款定有明文。
四、經查：
    (一)邇來我國法院實務針對違反道路交通管理處罰條例聲明
        異議案件，時有援認：交通警員製單舉發違反道路交通
        管理處罰條例所列之違規事實，本質上為行政處分，係
        公務員基於職務上權力，依法就特定之具體事件所為具
        公法上效果之單方行政行為，基於公務員為公法上行為
        具有公信力之原則，該行政處分當可被推定為合法、真
        正，其據以依法處分之事實認定亦為正確無誤，若謂公
        務員一切行政行為均需預留證據以證其實，則國家行政
        勢必窒礙難行，是以在舉發員警與受處分人間並無仇隙
        下，舉發員警當無設詞攀誣之理，因認舉發處分應屬正
        確無誤等語，諒係援用所謂行政處分之「公定力」理論
        。然查，「公定力」乙詞係由日本公法學者美濃部達吉
        繼受德國公法學儒奧托麥耶（Otto Mayer）之「行政處
        分自我確認理論」所創設之概念，意謂國家行為均受合
        法之推定，除有權機關撤銷或認定無效，任何人均不得
        否定其效力，其本質上係威權時代下以國家權威作為行
        政處分合法有效之基礎，顯與當代法治國理念明顯扞格
        。時至今日，傳統「公定力」理論早已為各民主法治先
        進國家所揚棄，亦為我國近代多數行政法學者所不採或
        變更內涵。蓋行政處分不受其瑕疵所影響，先認定其具
        有效力，再進行事後審查，應係基於交易安全與法律安
        定性之考量，不欲任何機關或人民可無視此一國家行為
        之存在，充其量僅係「有效推定」，絕非「合法推定」
        。況道路交通管理處罰條例第87條既已明文賦予人民不
        服交通主管機關所為之處罰，得向管轄地方法院聲明異
        議，若謂員警製單舉發交通違規之行政行為皆受合法、
        真正之推定，則交通違規案件聲明異議制度之存在有何
        實益？法院又何須介入進行司法審查？凡此可見援用前
        揭「公定力」理論之不妥。反之，若僅憑道路交通管理
        處罰條例第89條明文規定法院受理有關交通事件，準用
        刑事訴訟法之規定，認定前揭推定員警製單舉發交通違
        規之行政行為合法、真正之說法，係推定受處分人（相
        當刑事訴訟程序中之被告）確有交通違規事實（有罪推
        定），而要求受處分人自證並無違規事實（自證無罪）
        ，而認有違刑事訴訟「無罪推定」原則，本院認亦係對
        於屬行政秩序罰之交通違規舉發處分之本質有所誤解。
        按交通違規之舉發可分為「當場舉發」及「逕行舉發」
        ，由於逕行舉發之受處分人並無當場向舉發員警辯駁、
        陳述意見之機會，故現行法制就逕行舉發之條件多所設
        限。至於當場舉發交通違規事件，鑑於交通違規事實往
        往驟然而現、稍縱即逝，若硬性要求舉發員警不分違規
        情節，一律必須預留證據，俾便事後提出供法院審查，
        除有現實技術可行性之困難，勢將大幅提高交通管理之
        行政成本，並嚴重削弱道路交通管理之行政效能，此絕
        非立法者制定道路交通管理法規之本意。且舉發交通違
        規行為之處分亦屬行政行為，除應遵循公正、公開與民
        主之程序，確保依法行政之原則，以保障人民權益，如
        何同步提高行政效能，亦應一併兼顧（行政程序法第1
        條規定參照），此亦係現行法制就若干類型之行政處分
        明文規定可免記明理由，或毋需給予當事人陳述意見機
        會等規定之所由設（行政程序法第97條、第103 條規定
        參照）。而所謂「準用」與「適用」有別，適用係完全
        依其規定而適用之謂，準用則衹就某事項所定之法規，
        於性質不相牴觸之範圍內，適用於其他事項之謂，即準
        用有其自然之限度（最高法院41年臺非字第47號判例意
        旨參照），是以刑事訴訟法就犯罪證據有關之規定中，
        與屬行政秩序罰之交通違規裁罰本旨不合之部分，固不
        在準用之列，惟若受處分人遭受舉發之交通違規事實，
        僅有舉發違反道路交通管理事件通知單及裁決書等書面
        資料可參，且上載情節顯有違背論理法則、經驗法則，
        乃至與認定事實不符（刑事訴訟法第155 條參照）等情
        ，殊無僅以上開公定力理論，遽推認受處分人確有交通
        違規之事實。如此不啻自我貶損法院事後審查舉發交通
        違規處分之制度功能，猶有甚者，勢將降低交通主管機
        關提升取締交通違規技術及添購科技採證設備之誘因，
        終將侵蝕人民對於法秩序、乃至司法制度之信賴。反之
        ，設若舉發員警到庭結證違規情節屬實，且提出支持舉
        發違規可憑信性之相關佐證，又查無設詞構陷或舉發錯
        誤之事證，自堪據以認定違規情節應屬事實。
    (二)異議人雖以上情置辯，然依證人即舉發員警甲○○之證
        述，舉發現場設置有禁止左轉標誌，異議人當時有迴車
        之動作，攔停後表示要去火車站接家人，原本舉發異議
        人違規左轉，異議人離去後迴轉至市○○道火車站前接
        家人上車，之後又折回表示其係迴轉而非左轉，故改舉
        發違規迴轉等語（98年7 月14日訊問筆錄參照），並提
        出現場照片2 張佐證，而異議人亦坦承員警證述屬實，
        顯見舉發現場並無號誌不清之情形，則異議人確有在禁
        止左轉路段迴車之事實，當可認定。至異議人雖辯稱其
        迴車目的係欲向執勤員警問路，然該處係禁止左轉、迴
        車之路段，且員警站立路口中央處，異議人縱有問路需
        求，亦應暫停路邊再步行上前詢問，而無違規迴車之正
        當事由，異議人執此主張免罰，洵屬無據。從而，本件
        異議為無理由，應予駁回。
據上論斷，應依道路交通案件處理辦法第19條，裁定如主文。
中    華    民    國    98    年    7     月    15    日
                  交通法庭法  官    楊皓清
以上正本證明與原本無異。
如不服本裁定，應於裁定送達五日內，向本院提出抗告狀。
                            書記官  朱俶伶
中    華    民    國    98    年    7     月    15    日


司法院資訊處製作；財團法人民間司法改革基金會備份。
